【裁判字號】    89,判,3884
【裁判日期】    891228
【裁判案由】    遺產稅
【裁判全文】
最  高  行  政  法  院  判  決                  八十九年度判字第三八八四號
    原      告  甲○○
    訴訟代理人  乙○○
    被      告  財政部臺北市國稅局
    代  表  人  張盛和
右當事人間因遺產稅事件，原告不服行政院中華民國八十八年八月二十四日台八十八
訴字第三二一五五號再訴願決定，提起行政訴訟，本院判決如左：
    主  文
原告之訴駁回。
訴訟費用由原告負擔。
    事  實
本件被繼承人洪添成於民國八十三年七月二十日死亡，原告與洪黃笑、洪正源及洪正
億共同繼承，並由洪黃笑代表繼承人於八十三年十月十二日申報遺產台北市○○區○
○段一小段二地號土地及其上之建築物，被告從其申報核定遺產總額新台幣（下同）
一四、八二四、九○○元，淨額為九、六七四、九○○元。原告不服，以遺產總額應
扣除被繼承人配偶洪黃笑之遺產二分之一，就配偶剩餘財產分配請求權部分，申經復
查結果，未准變更，向財政部提起訴願，亦遭駁回，訴經行政院台八十七訴字第三二
七○三號再訴願決定將原決定撤銷，由財政部另為適法之決定。財政部重為訴願決定
，仍駁回其訴願，原告循序提起再訴願，仍遭駁回，遂提行政訴訟，玆摘兩造訴辯
意旨於次：
原告起訴意旨略以：民法第一千零三十條之一，於七十四年六月三日修訂，並在七十
四年六月五日公布實施，其立法意旨，係在保障操持家務、教養子女、及對家庭有所
貢獻者的利益。不論是夫或妻，只要對於這個家有付出勞力、心力或財力，在婚姻關
係消滅時，即可取回剩餘財產的一半，婚姻關係消滅日期在七十四年六月五日（含當
日）之後者，即應適用之。在修訂公布日（七十四年六月五日）之前，婚姻關係消滅
者不適用，其主要的意旨，在防範已完納遺產稅並辦妥繼承登記者，再以此修正後之
規定，要求退還溢繳之遺產稅，使課徵遺產稅之稅務稽徵機關增加困擾，故在此法在
修正公布之前發生者，不適用。另法務部八十五年六月二十九日法八五律決一五九七
八號函釋：「生存配偶之剩餘財產差額分配請求權，性質為債權請求權．．．係為貫
徹夫妻平等原則，並兼顧夫妻之一方對家務及育幼之貢獻，使剩餘財產較少之一方配
偶，對剩餘財產較多之他方配偶得請求雙方剩餘財產差額二分之一，並非取回本應屬
其所有之財產，故非物權請求權」，準此，該項請求權價值，於核課遺產時，准自遺
產總額中扣除。財政部八十六年二月十五日台財稅第八五一九二四五二三號函釋，經
研究議決核准，並經臺北市國稅局八十六年二月二十五日財北國稅審二字第八六○
○八四七二號函「其決議辦理程序(一)檢具法院判決者，稽徵機關應予受理。(二)雖未檢
具法院判決，惟經全體繼承人同意時，亦應受理。」原告於八十六年五月二十三日向
財政部申請訴願，經收件在案，財政部當時審理原告提出之訴願時，理應依循法務部
及財政部前開函釋及決議辦理，但財政部卻不依此審理。而且也不依財政部八十六、
八、七台財稅字第八六一○八一八七七號函釋，對於審理遺產及贈與稅有關法令皆依
該部稅制委員會編制之「遺產及贈與稅法令彙編」中有關函釋令引為參考辦理。但財
政部仍罔顧當時法令的存在，仍以八十六年十一月二十四日台財訴字第八六○三五二
○三六號決定駁回原告之訴願。又按民法第一千零三十條之一，對於婚姻關係消滅之
事實認定甚為明確，係以七十四年六月五日生效日為主，在修正公布之前發生婚姻消
滅者並不適用。臺灣板橋地方法院八十四年度重訴字第一號及八十四年度重訴字第四
十一號民事判決、八十八年度臺灣臺北地方法院家事法庭民事判決，對於剩餘財產分
配請求權，皆以依聯合財產於婚姻關係消滅之事實，是否發生在七十四年六月五日以
後而定。最高法院八十六年度台上字第三六○一號民事判決，對於兩造六十四年七月
二十日結婚，於八十三年一月八日離婚；兩造婚姻關係及聯合財產契約關係消滅亦於
該日消滅，該判決提及之不動產坐落大連路二四號房屋及基地，乃係朱浩昌（上訴人
）於六十八年間取得，不屬妻之所有，但該判決仍認為係兩造在婚姻關係存續中取得
，亦屬夫妻共同努力所得之財產，應有夫妻雙方剩餘財產之差額分配請求權。在該判
決中並不否定在七十四年六月五日之後，婚姻關係消滅者，對於婚姻關係存續（七十
四年六月五日之前）中所取得之財產，有剩餘財產之差額分配請求權，剩餘財產之差
額分配請求權立法意旨，在保障對家庭付出心力、勞力、財力之夫或妻，在婚姻關係
消滅時，對於無財產之一方，能在生活中得到些許之幫助，但對於最高法院八十一年
度台上字第二三一五號判決，將對在七十四年六月五日之前結婚者，而現在婚姻關係
仍存續中者，其年齡輕者四十幾歲，年長者七、八十歲者皆有之。對於他們一生對家
庭的支持與貢獻，所付出的一切，竟然在此判決中，使無財力之弱勢一方，剩餘之生
命無法延續，使立法之美意無法施與。請撤銷原處分及一再訴願決定等語。
被告答辯意旨略謂：查民法第一千零三十條之一，係於七十四年六月三日增訂公布，
而夫妻於民法親屬編修正前已結婚並取得之財產，是否有該條文規定之適用，業經財
政部八十七年一月二十二日台財稅第八七一九二五七○四號函檢送「民法第一千零三
十條之一剩餘財產差額分配請求權之規定，於核課遺產稅時，相關作業如何配合事宜
」會商結論規定，參照最高法院八十一年十月八日八十一年度台上字第二三一五號判
決要旨，應以七十四年六月五日（含當日）後取得之財產為限。次查本件核課遺產稅
標的之台北市○○○路○段二七一號房地，其所有權人均為被繼承人洪添成，且均在
七十四年六月三日民法第一千零三十條之一增訂公布前所取得，自無該法條有關剩餘
財產差額之分配請求權規定之適用。至所舉最高法院八十六年度台上字第三六○一號
民事判決，係謂依民法第一千零三十條之一規定所得平均分配者，以夫妻雙方剩餘財
產之差額為限，並非夫或妻之剩餘財產妻或夫均得就其全部請求分配，與本件原告無
該法條剩餘財產差額分配請求權適用之認定無涉，尚難執為本案之論據，併予陳明。
綜上，原告之訴為無理由，請駁回原告之訴等語。
    理  由
按「凡經常居住中華民國境內之中華民國國民死亡時遺有財產者，應就其在中華民國
境內境外全部遺產課徵遺產稅。」「納稅義務人對依本法規定，應申報之遺產或贈與
財產，已依本法規定申報而有漏報或短漏情事者，應按所漏稅額處以一倍至二倍之罰
鍰。」為行為時遺產及贈與稅法第一條第一項及第四十五條所規定。次按「聯合財產
關係消滅時，夫或妻於婚姻關係存續中所取得而現存之原有財產者，扣除婚姻關係存
續中所負債務後，如有剩餘，其雙方剩餘財產之差額，應平均分配。但因繼承或其他
無償取得之財產，不在此限。」為七十四年六月三日修正公布之民法第一千零三十條
之一第一項所規定。依民法親屬編施行法第一條不溯既往原則之規定，關於親屬之事
件，其在修正前發生者，不適用修正後之規定。又關於夫妻於民法第一千零三十條之
一修正生效前取得之財產，按此項規定係於七十四年六月三日增訂，夫妻於民法親屬
編修正前已結婚並取得之財產，該條並無明文規定，故聯合財產制夫或妻一方死亡時
，有關剩餘財產差額分配請求權之適用，應以七十四年六月五日（含當日）後取得之
財產為限。此為本院之見解（本院八十八年度判字第四一一五號、四一七○號、八十
九年度判字第一九一一、一二九四號判決參照）。本件被繼承人洪添成於八十三年七
月二十日死亡，原告於八十三年十月十二日申報遺產稅，經被告按土地之公告現值及
房屋之評定標準價格核定遺產總額為一四、八二四、九○○元，淨額為九、六七四、
九○○元。原告不服，主張被繼承人之配偶洪黃笑依民法第一千零三十條之一第一項
規定，對於被繼承人之遺產有二分之一剩餘財產分配請求權，應予扣除，就配偶剩餘
財產分配請求權部分，申請復查，被告復查決定以被繼承人所有之財產均在民法親屬
編修正生效（七十四年六月五日）前所取得，且民法第一千零三十條之一在親屬編施
行法中並無特別規定，是被繼承人配偶應無民法第一千零三十條之一第一項規定之適
用，所訴核不足採為由，駁回其復查之申請。原告仍不服，訴經財政部訴願決定駁回
其訴願。原告猶不服，循序訴經行政院八十七年六月三十日台八十七訴字第三二七○
三號再訴願決定，將訴願決定撤銷，由財政部另為適法之決定，財政部重為訴願決定
，仍駁回其訴願，原告仍不服，循序提起行政訴訟，主張民法第一千零三十條之一增
訂意旨，係為達到立法之男女平等，其條文明定於婚姻關係存續中所取得而現存之原
有財產，應予平均分配。在七十四年六月三日以後聯合財產關係始消滅者，不論其財
產之取得時間，皆得適用等語。惟查：(一)、關於夫妻於民法第一千零三十條之一修正
生效前取得之財產，是否有該規定之適用，經財政部八十六年十二月十六日邀集法務
部及內政部等相關機關會商獲致結論，以八十七年一月二十二日台財稅字第八七一九
二五七○四號函釋，略以依照最高法院八十一年度台上字第二三一五號判決要旨「七
十四年六月三日修正公布施行民法親屬編施行法未特別規定修正後之民法第一千零三
十條之一規定，於修正前已結婚並取得之財產，亦有其適用，則夫妻於民法親屬編修
正前已結婚並取得之財產，自無適用該修正規定之餘地。」故聯合財產制夫或妻一方
死亡時，有關剩餘財產差額分配請求權之適用，以七十四年六月五日（含當日）後取
得之財產為限，符合上開民法親屬編施行法第一條不溯既往原則法律之解釋，自可予
以爰用。(二)、本件被繼承人取得系爭不動產及投資額均係在七十四年六月五日民法親
屬編修正公布生效之前，為原告等所不爭，依當時民法第一千零十六條及第一千零十
七條第二項規定，該不動產為兩造之聯合財產，屬於夫所有，且當時民法第一千零十
七條已對聯合財產中屬於夫及妻所有部分有明確規定，並無聯合財產關係消滅後剩餘
財產分配之問題。故修正後民法第一千零三十條之一第一項增訂「剩餘財產分配請求
權」係就七十四年六月五日修正公布生效後始取得之財產所為規定，亦即於七十四年
六月五日以後夫妻於婚姻關係存續中所取得之原有財產始有適用，揆諸前揭說明，原
處分並無違誤，一再訴願決定遞予維持，亦無違誤。(三)、至原告主張最高法院八十六
年度台上字第三六○一號判決，係謂民法第一千零三十條之一規定所得得平均分配者
，以夫妻雙方剩餘財產之差額為限，並非夫或妻之剩餘財產，妻或夫均得就其全部請
求分配，並未認定七十四年六月五日民法親屬編修正生效前所取得之財產亦得行使該
請求權，該判決與最高法院八十一年度台上字第二三一五號判決意旨並不相違背。至
於原告所提出之臺灣板橋地方法院及臺灣臺北地方法院判決，係各該法院之個案法律
見解，並無拘束本院之效力。(四)、又行政主管機關就法規所為之釋示，係闡明法規之
原意，應自法規生效之日起有其適用（司法院釋字第二八七號解釋參照），財政部八
十六年二月十五日台財稅第八五一九二四五二三號函：「．．．（一）．．．依據法
務部八十五年六月二十九日法八五律決一五九七八號函復『生存配偶之剩餘財產差額
分配請求權，性質為債權請求權．．．係為貫徹夫妻平等原則，並兼顧夫妻之一方對
家務及育幼之貢獻，使剩餘財產較少之一方配偶，對剩餘財產較多之他方配偶得請求
雙方剩餘財產差額二分之一，並非取回本應屬其所有之財產，故非物權請求權』，準
此，該項請求權價值，於核課遺產稅時，准自遺產總額中扣除。．．．」然因未明定
適用之範圍，財政部乃以前揭八十七年一月二十一日台財稅第八七一九二五七○四號
函作明確之規範，是財政部上開八十六年二月十五日函與嗣後於八十七年一月二十一
日所作之函示見解尚無變更，自無稅捐稽徵法第一條之一之適用，訴願及再訴願決適
用八十七年一月二十一日之函釋，並無違誤。(五)、綜上，被告認被繼承人之配偶不得
就被繼承人系爭財產之差額請求分配，並無違誤，一再訴願決定遞予維持，亦無不合
。原告起訴意旨，難謂為有理由，應予以駁回。
據上論結，本件原告之訴為無理由，爰依行政訴訟法施行法第二條、行政訴訟法第九
十八條第三項前段，判決如主文。
中    華    民    國     八十九      年     十二     月     二十八      日
                    最 高 行 政 法 院  第 四 庭
                                審 判 長 法  官      葉  振  權
                                         法  官      林  清  祥
                                         法  官      吳  錦  龍
                                         法  官      劉  鑫  楨
                                         法  官      吳  明  鴻
右  正  本  證  明  與  原  本  無  異
                                         法院書記官  陳  盛  信
中    華    民    國     八十九      年     十二     月      三十       日


司法院資訊處製作；財團法人民間司法改革基金會備份。
